【裁判字號】    97,判,770
【裁判日期】    970731
【裁判案由】    房屋稅
【裁判全文】
最  高  行  政  法  院  判  決
                                       97年度判字第770號
上  訴  人  台塑石化股份有限公司
代  表  人  甲○○
訴訟代理人  林志忠律師
            葉銘功律師
            孫千蕙律師
被 上訴 人  乙○○○○○
代  表  人  丙○○
訴訟代理人  丁○○
上列當事人間房屋稅事件，上訴人對於中華民國97年4月10日高
雄高等行政法院96年度訴更一字第9號判決，提起上訴，本院判
決如下：
    主  文
上訴駁回。
上訴審訴訟費用由上訴人負擔。
    理  由
一、本件上訴人所有坐落雲林縣麥寮鄉三盛村臺塑工業園區15號
    T-8503結焦單元製氣油槽（下稱系爭儲槽），領有雲林縣政
    府核發雜項使用執照，用途記載為「儲槽」，經被上訴人認
    定屬具有頂蓋、樑柱或牆壁並固定於土地上之建築物，為供
    工廠生產用之房屋，遂按營業用稅率減半課徵系爭儲槽民國
    92年度房屋稅新臺幣（下同）37萬4,352元。上訴人不服，
    循序提起行政訴訟，經高雄高等行政法院93年度訴字第635
    號判決（下稱更審前原判決）駁回，提起上訴，遭本院96年
    度判字第424號判決（下稱本院原判決）將更審前原判決廢
    棄發回，經原審法院更為審理，仍駁回上訴人之訴。上訴人
    遂提起本件上訴。
二、上訴人起訴主張：製程中必備之機械設備，在功能上不可能
    同時是房屋稅條例所稱之房屋。系爭儲槽就其功能而言，業
    經國立雲林科技大學鑑定為「製程中所必備之機械設備」，
    而依本院原判決意旨，專家之鑑定意見得為本件判決之基礎
    。又系爭儲槽具有將油品循環攪拌均勻或將油品中之水分排
    除，以使其品質較為穩定之功能，係銜接上下製程而為整體
    製程中所必備之機械設備，則其於專供生產製造之同時，自
    非房屋稅條例之房屋。另系爭儲槽既領有雜項使用執照，即
    是建築法上之「雜項工作物」，且無需編釘門牌，堪證其非
    具有建築法上構造物性質之房屋。該雜項使用執照雖記載其
    用途為「儲槽」，惟「儲存」功能並非房屋稅課徵要件，被
    上訴人以系爭儲槽之雜項使用執照記載其用途為「儲槽」，
    即認其為房屋稅條例課徵對象之房屋，屬適用法律之錯誤等
    語，而聲明求為撤銷訴願決定及原處分。
三、被上訴人則以：系爭儲槽均領有雲林縣政府工務局核發之使
    用執照，構造為鋼骨造，記載用途為儲槽或球槽，經被上訴
    人派員會同上訴人現場專業人員實地勘查結果，系爭儲槽具
    有頂蓋、樑柱及牆壁，且為鋼骨構造，屬固定於土地之建築
    物，為房屋稅條例第2條第1款所稱之建築物。又系爭儲槽主
    要功能為儲存各工廠製造完成後之製品，該當於房屋稅條例
    第2條第1款「供工作使用」之要件，亦不因槽體內裝置一套
    必備之去水、攪拌（勻和）之機器設備，即可把整個儲存製
    品之儲槽歸類為財政部函釋所指之機械設備。且系爭儲槽是
    儲存各該工廠製程生產後之製品，其功能與一般工廠的倉庫
    無異，只是倉庫一般是儲存固體的物品，而系爭儲槽是儲存
    液體的油品或是液化氣體，儲存固體的倉庫為房屋稅條例之
    課徵客體並無爭議，同理儲存油品或液化氣體的儲槽自應是
    房屋稅的課徵對象，並無差別對待之理由。至上訴人所提之
    國立雲林科技大學學術意見報告，其作成有重大明顯瑕疵，
    且無具體事證及判定理由依據，難作為有利之認定等語，資
    為抗辯，而聲明駁回上訴人之訴。
四、原審判決駁回上訴人在原審之訴，以：（一）系爭儲槽結構
    造形為鋼骨構造，為固定於土地上具有頂蓋、樑柱及牆壁之
    建築物，且上訴人係以建築儲槽名義取得系爭儲槽之使用執
    照，可知系爭儲槽已符合建築法所謂之建築物。又系爭儲槽
    ，雖有將前一段製程所生產出來之產品（半成品），利用幫
    浦在儲槽內將其攪拌均勻，並使該產品內之水份沈澱後，將
    水份切除，再將該產品送至下一製程處理之功能，然此僅得
    認定系爭儲槽係供上訴人之工廠直接生產使用。而系爭儲槽
    除具上述功能外，尚具有調節供需之功能，亦即可視上訴人
    油品銷售情形，再決定將油品輸送到下一製程之時間。又上
    訴人煉油廠內之原料槽及成品槽亦具有拌勻及去水功能，其
    結構、外觀及功能與系爭儲槽並無不同，且上訴人之煉油過
    程為一連續製程，除歲修或機械故障外，整年度持續運轉生
    產油品及其相關製品，可知，上訴人為維持其營運規模，除
    須有原料槽及成品槽儲存原料及成品外，另其煉製過程中之
    半成品，亦須有系爭儲槽等槽體儲存，始能保持其煉油作業
    持續運轉，且其儲存功能須具備足夠空間，非其他管線可以
    取代。再由系爭儲槽之整體規模及功能觀之，其非單純煉製
    石油之機械設備，此由上訴人煉油廠內之原料槽及成品槽之
    結構、外觀及功能均與系爭儲槽相同，然各該槽體亦不因此
    即變為攪拌機或其他機械設備，可知系爭儲槽非屬財政部函
    釋所稱之專供機械設備使用而以機械設備視之之免徵房屋稅
    標的，而為房屋稅之課徵對象。（二）上訴人雖提出國立雲
    林科技大學94年4月29日雲科大環字第0940003013號函暨所
    附針對臺塑關係企業六輕工業區之各桶槽鑑定結果及鑑定表
    ，將系爭儲槽之功能鑑定為非一般性儲槽，即屬製程中之機
    械設備云云。惟查，系爭儲槽實質主要為儲存之功能，其雖
    加裝加壓幫浦及切水系統，供拌勻油品及去水，然該設備乃
    屬附屬功能，不因此改變系爭儲槽為房屋稅條例所稱之供工
    作用建築物之事實，自非機械設備。況上訴人所提上開鑑定
    表，係由國立雲林科技大學之各教授、副教授及助理教授等
    人負責鑑定，然據證人方鴻源稱上開鑑定案有部分鑑定人未
    到場勘驗，即以書面資料作成鑑定結果。故其鑑定之正確性
    已令人存疑。尤其該鑑定表僅係設定一般儲槽或非一般儲槽
    之簡單議題就系爭儲槽予以歸類為非一般儲槽，顯見上開鑑
    定結果並非針對房屋稅條例所定義之房屋予以判定，其鑑定
    結果，即難遽採。而房屋稅條例所稱之「房屋」，立法者已
    於房屋稅條例第2條及第3條予以定義並確定其範圍，參酌財
    政部之相關函釋，尚非難以界定其文字之正確含義。故被上
    訴人以系爭儲槽為固定槽體之建築物，具儲存功能，屬於散
    裝倉庫性質，難認被上訴人有自行創設或擴張「房屋」之解
    釋範圍，而將系爭槽體恣意認定為課徵房屋稅客體之情形，
    上訴人執詞指摘並非可採。另上訴人聲請委託財團法人工業
    技術研究院（下稱工研院）鑑定部分，經原審徵詢該院意願
    後，業經該院於96年12月18日以工研轉字第0960017399號函
    復原審該待鑑定事項非其技術專長領域，無法提供鑑定在案
    ，上訴人請求再送工研院鑑定，自無必要。（三）至經濟部
    工業局93年3月19日工化字第09300010240號函雖略稱：「本
    案資料所列之儲槽係作生產用途，或是為符合環保法令而設
    置，應可符合財政部58年3月14日臺財稅發字第2917號函（
    屬工廠油槽等專供機械設備用之建築物），且前述儲槽並非
    供儲存原料、成品之散裝倉庫使用」云云。然依經濟部組織
    法第6條及經濟部工業局組織條例第2條規定，關於系爭儲槽
    應否課徵房屋稅，經濟部工業局並無認定之權責，所為上開
    意見函，雖得供參，仍無從拘束被上訴人課徵稅捐權能。（
    四）再針對工廠儲槽究係作為儲存原料或成品散裝倉庫之用
    ，抑或屬製造過程中機械設備之認定，被上訴人訂定之核課
    工廠儲槽房屋稅徵免原則與高雄縣政府地方稅務局所訂定之
    該縣工廠儲槽徵免房屋稅處理原則，固略有不同，然該等處
    理原則僅屬各該稅捐機關為協助屬官統一認定事實及行使裁
    量權所訂頒之行政規則，並無直接對外發生法規範效力，機
    關相互間亦互不受拘束。而財政部函雖檢送高雄縣政府地方
    稅務局上開處理原則供被上訴人參考，然仍指示被上訴人應
    實地查明認定，並依財政部74年8月27日臺財稅第21152號函
    釋，本諸職權辦理。是上訴人執財政部函主張應按高雄縣處
    理原則認定系爭儲槽符合免徵房屋稅標準第1項「攪拌混合
    」之功能，非房屋稅課徵對象云云，並無足取。（五）又本
    院原判決廢棄理由雖指明專家之鑑定意見得為本件判決之基
    礎。惟查，儲槽專家對系爭槽體之結構、功能及用途之鑑定
    ，固具有專業能力，然就其鑑定之槽體是否符合房屋稅課徵
    對象，有無具備減免租稅之要件，乃屬稅捐機關之權限，非
    謂稅捐機關僅能以儲槽專家所為之鑑定，作為認定槽體是否
    符合房屋稅課徵對象之唯一依據。而國立雲林科技大學之鑑
    定標準與房屋稅條例所定義房屋之判斷標準並不一致，故無
    法僅以其鑑定製程槽為機械設備，即認定該槽體非屬房屋稅
    課徵對象。故就儲槽專家對槽體之結構、功能及用途之鑑定
    ，雖應予尊重，然就該槽體是否為房屋稅課徵對象，仍應回
    歸到房屋稅條例對房屋所為之定義，方符合房屋稅條例之立
    法精神。是本院原判決認專家之鑑定意見得為判決之基礎乙
    節，尚不影響本件之判決結果等語，為其論據。
五、本院查：
（一）按「本條例用辭之定義如左：一、房屋，指固定於土地上
      之建築物，供營業、工作或住宅用者。二、增加該房屋使
      用價值之建築物，指附屬於應徵房屋稅房屋之其他建築物
      ，因而增加該房屋之使用價值者。」「房屋稅，以附著於
      土地之各種房屋，及有關增加0該房屋使用價值之建築物
      ，為課徵對象。」房屋稅條例第2條及第3條分別定有明文
      ，可知房屋稅是以固定於土地上，供營業、工作或住宅用
      之建築物及附屬於應徵房屋稅房屋而增加該房屋使用價值
      之其他建築物，為課徵對象。又「本法所稱建築物，為定
      著於土地上或地面下具有頂蓋、樑柱或牆壁，供個人或公
      眾使用之構造物或雜項工作物。」復為建築法第4條所明
      定，足知，領有建築法所規定雜項執照之雜項工作物，非
      當然不屬房屋稅課徵之對象。是具有頂蓋、樑柱或牆壁作
      為儲存原料或半成品、成品之儲槽，為房屋稅之課徵對象
      甚明。至房屋稅條例第15條第2項：「私有房屋有左列情
      形之一者，其房屋稅減半徵收：......二、合法登記之工
      廠供直接生產使用之自有房屋。」則屬對應課徵房屋稅之
      房屋，基於政策性目的所為租稅優惠之規定。故雖儲槽內
      附設備而兼具部分製造所需功能，若該儲槽有作儲存使用
      ，即無礙其係房屋稅條例第2條、第3條所定建築物，而符
      合房屋稅課徵之要件，僅是其房屋稅之課徵是否有房屋稅
      條例第15條第2項租稅優惠規定適用之問題，尚非建築物
      同時附有機械設備等製造所需功能，即當然非屬房屋稅課
      徵之對象。
（二）經查：（1）系爭儲槽為固定於土地上具有頂蓋、樑柱及
      牆壁之建築物，其除具有將上一製程煉製之產品（半成品
      ），利用加壓幫浦在槽體內將其拌勻及切除水份之功能外
      ，尚具有調節供需之功能，亦即可視上訴人油品銷售情形
      ，再決定將油品輸送到下一製程之時間。加以上訴人之煉
      油過程為一連續製程，除歲修或機械故障外，整年度持續
      運轉生產油品及其相關製品，故上訴人為維持其營運規模
      ，除須有原料槽及成品槽儲存原料及成品外，其煉製過程
      中之半成品，亦須有系爭儲槽等槽體儲存，始能保持其煉
      油作業持續運轉，且其儲存功能須具備足夠空間，非其他
      管線可以取代。是由系爭儲槽之整體規模及功能觀之，其
      並非單純煉製石油之機械設備。此由上訴人煉油廠內之原
      料槽及成品槽之結構、外觀及功能均與系爭儲槽相同，然
      各該槽體亦不因此即變為攪拌機或其他機械設備，可知系
      爭儲槽非屬財政部函釋所稱之專供機械設備使用而以機械
      設備視之之免徵房屋稅標的，而為房屋稅之課徵對象等情
      ，已經原審依調查證據之辯論結果詳述其得心證之理由，
      核與卷內證據並無不合，並無上訴意旨所稱未敘明系爭儲
      槽何以具儲存功能之理由不備之情。又依上述法律規定及
      本院見解，系爭儲槽是否屬房屋稅課徵對象，應視其是否
      作儲槽使用判定之，系爭儲槽既經原審認定具儲存功能，
      故上訴意旨指稱系爭儲槽切水管切水功用主要是對下一個
      製程單元之衝擊降低，該緩衝功能是原料槽及成品槽所無
      云云，縱屬真實，亦不影響原審判決關於系爭儲槽屬房屋
      稅課徵對象之認定，上訴意旨據以指摘原審判決違法云云
      ，亦無足取。另系爭儲槽是否為供直接生產使用之槽體，
      乃關於其是否符合房屋稅條例第15條第2項減半課徵之租
      稅優惠問題，尚非供直接生產使用之槽體即當然非房屋稅
      課徵之對象，故原審判決以系爭儲槽結構為建築物，功能
      包含儲存及部分製造功能，認其應屬房屋稅課徵之對象，
      依本院前述見解，核無不合，並無上訴意旨所稱理由矛盾
      之情。另財政部58年3月14日臺財稅發第2917號函係謂：
      「工廠之油槽、糖槽、水泥槽、煙囪、鐵塔、鐘樓、磚窯
      等專供機械設備用之建築物，依照房屋稅條例第2、3條規
      定，尚可認為非房屋稅課徵之對象。」可知此函所例示之
      油槽、糖槽、水泥槽等須係專供機械設備用者，始非房屋
      稅課徵之對象。亦即此函釋所稱非課徵房屋稅之對象，不
      含作為儲槽使用而內附設備具有部分製造所需功能之情形
      。而財政部74年8月27日臺財稅第21152號函，亦援引上揭
      財政部58年3月14日臺財稅發第2917號函，並表明「水泥
      工廠之水泥槽究係作為儲存原料或成品散裝倉庫之用（課
      徵對象），抑屬製造過程中之機械設備（非課徵對象），
      應由該管稽徵機關實地查明認定。」等語。本件原審判決
      既因認系爭儲槽具有儲存及部分製造功能，非單純煉製石
      油之機械設備，乃謂其為房屋稅課徵之對象，自無牴觸上
      述財政部函釋之情。上訴意旨據上述財政部函釋指摘原審
      判決違法云云，亦無可採。此外上訴意旨針對原審判決關
      於系爭儲槽功能認定之指摘，無非係執陳詞對原審認定事
      實及證據取捨之職權行使事項再為爭議，核無可採。（2
      ）又依行政訴訟法第189條第1項及第209條第3項規定，高
      等行政法院為裁判時，應斟酌全辯論意旨及調查證據之結
      果，依論理及經驗法則判斷事實之真偽。並於判決中據該
      事實正確適用法規，記載法律上意見，以為訴有無理由之
      依據。查本件國立雲林科技大學之鑑定，性質上僅屬供為
      認定事實之證據方法，至可否據以認定本件之事實，則屬
      應由原審依調查證據結果，並斟酌全辯論意旨判斷之事項
      ，尚非因國立雲林科技大學屬專業機構，原審即應完全受
      其拘束。而認定事實後之法律適用更屬原審應依職權為之
      之事項。本件國立雲林科技大學之鑑定，係以煉製前儲存
      原料之槽體為原料槽、煉製後儲存成品之槽體為成品槽、
      中間製程使用之槽體為製程槽之標準，據以認定系爭槽體
      究屬一般儲槽或非一般儲槽（製程槽），而非一般儲槽即
      屬製程中之機械設備等情，已經原審依法認定甚明，則此
      鑑定關於儲槽是否屬一般儲槽之認定標準顯未考量系爭儲
      槽是否具儲存性質，而與前述房屋稅條例規定及本院見解
      有所未合，故原審詳述此鑑定所為系爭儲槽為非一般儲槽
      即屬製程中之機械設備之鑑定結果，非可遽採之理由，並
      由原審依其調查證據之辯論結果，認定系爭儲槽之功能，
      進而按房屋稅條例所規範房屋稅課稅對象之規定，暨參酌
      財政部58年3月14日臺財稅發第2917號函及74年8月27日臺
      財稅第21152號函釋示之意旨，為系爭儲槽屬房屋稅課徵
      對象之認定，其程序自合於上述行政訴訟法規定。上訴意
      旨再執國立雲林科技大學之鑑定結果指摘原審判決有不適
      用法規之違法云云，並無可採。（3）另上訴人雖於原審
      聲請委託工研院再為鑑定，惟經原審徵詢該院意願後，業
      經該院函復該待鑑定事項非其技術專長領域，無法提供鑑
      定在案，已經原審論述甚明。而系爭儲槽之功能復已經原
      審詳予認定在案，則原審認無再依上訴人聲請送請工研院
      鑑定之必要，即無不合，核無上訴意旨所指摘應予調查之
      證據漏未調查之違法情事。上訴意旨再就原審關於證據取
      捨之職權行使事項為爭議，並無可採。
（三）綜上所述，原審判決將訴願決定及原處分均予維持，而駁
      回上訴人在原審之訴，核無違誤。上訴論旨，指摘原審判
      決違法，求予廢棄，為無理由，應予駁回。
六、據上論結，本件上訴為無理由。依行政訴訟法第255條第1項
    、第98條第1項前段，判決如主文。
中    華    民    國    97    年    7     月    31    日
                    最高行政法院第二庭
                        審判長法官  高  啟  燦
                              法官  侯  東  昇
                              法官  黃  合  文
                              法官  廖  宏  明
                              法官  楊  惠  欽
以  上  正  本  證  明  與  原  本  無  異
中    華    民    國    97    年    7     月    31    日
                              書記官  張  雅  琴


司法院資訊處製作；財團法人民間司法改革基金會備份。
